【裁判字號】    97,上訴,5323
【裁判日期】    980205
【裁判案由】    強盜等
【裁判全文】
臺灣高等法院刑事判決                97年度上訴字第5323號
上  訴  人
即  被  告  乙○○
                      樓
指定辯護人  本院公設辯護人郭書益
上列上訴人因強盜等案件，不服臺灣板橋地方法院97年度訴字第
2629號，中華民國97年10月2 日第一審判決（起訴案號：臺灣板
橋地方法院檢察署97年度偵字第15106 號），提起上訴，本院判
決如下：
    主  文
原判決關於加重強盜罪部分暨定執行刑部分，均撤銷。
乙○○意圖為自己不法之所有，以強暴、脅迫至使不能抗拒，而
取他人之物，處有期徒刑伍年貳月。
    事  實
一、乙○○因缺錢花用，意圖為自己不法之所有，攜帶其前在臺
    北縣板橋市之「南雅夜市」所購得之黑色塑膠玩具手槍1 枝
    （未扣案），並將所使用之車號567-BHB號重型機車車牌後2
    碼以黃色膠帶黏貼遮掩後，隨即騎乘上開機車，於民國97年
    5月6日凌晨1時57分許，至臺北縣板橋市○○○路89巷4弄 5
    號前，見當時正騎乘機車返家之甲○○在該處停車，認有機
    可乘，旋持前揭塑膠玩具手槍1 枝，佯裝係具有殺傷力之真
    槍，指向甲○○，喝令其將身上財物交出，甲○○因不甘財
    物損失，雙手緊握隨身皮包後退，拖延時間待援，乙○○乃
    趨前伸手奪取甲○○之皮包，而與甲○○拉扯，於拉扯過程
    中，乙○○所攜帶之前揭塑膠玩具手槍1 枝掉落地面，乙○
    ○竟從地面上拾起該槍，持以接續揮打甲○○數下，致甲○
    ○受有左肩、左臂瘀腫等傷害（所涉傷害部分，業據告訴人
    撤回告訴），以此強暴、脅迫手法，至使甲○○不能抗拒，
    因而鬆手讓乙○○取走該皮包（內有現金新臺幣《下同》15
    ,700 元、NOKIA牌行動電話1支、天珠項鍊1條、身分證、健
    保卡、機車駕駛執照、行車執照、強制汽車責任保險證、行
    天宮平安卡、身分證影本、健保卡影本各1 張），乙○○得
    手後即逃逸，其所攜帶之塑膠玩具手槍1 枝則遺落現場（未
    扣案）。嗣乙○○將甲○○皮包內之財物取出，現金花用一
    空（NOKIA牌行動電話1支則掉落在不詳處所），其餘財物均
    藏在其位於臺北縣土城市○○路○段249巷25之2號3樓住處，
    嗣為警循線於97年5 月12日16時30分許，在臺北縣土城市○
    ○路○段249巷25號前查獲乙○○，自上址其住處起出前揭甲
    ○○身分證、健保卡、機車駕駛執照、行車執照、強制汽車
    責任保險證、行天宮平安卡、身分證影本、健保卡影本各 1
    張（均已發還甲○○），並扣得乙○○犯案時所穿著之黑色
    外套1件及攜帶之安全帽1頂、背包1個，始悉上情。
二、案經甲○○訴由臺北縣政府警察局海山分局報請臺灣板橋地
    方法院檢察署檢察官偵查起訴。
    理  由
一、程序部分：
  (一)按被告之自白，非出於強暴、脅迫、利誘、詐欺、疲勞訊問
    、違法羈押或其他不正之方法，且與事實相符者，得為證據
    ，刑事訴訟法第156條第1項定有明文。查被告雖於警詢及內
    勤偵訊中自白案發時曾攜帶木棒乙枝，惟於第二次偵訊中即
    否認有攜帶木棒之事實，嗣經本院調查，亦認並無證據足以
    認定被告於案發時確曾攜帶木棒乙枝（詳下述），是被告該
    部分自白，與事實不符，依前揭規定，應認並不得作為證據
    。至於被告於原審審理時另就警詢筆錄中有關攜帶木棒乙枝
    部分，辯稱係遭警察刑求始為此供述，故其警詢筆錄該部分
    無證據能力云云。然查，被告經警移送臺灣板橋地方法院檢
    察署檢察官偵辦後，迭經檢察官及原審多次訊問，被告均不
    曾表示有何遭受刑求情事，迄至原審最後審理期日，始提出
    刑求抗辯，參諸被告於97年5 月12日為警逮捕後，第一次警
    詢表明不接受夜間偵訊，嗣於同年6 月17日原審訊問時，則
    表明行使緘默權，足認被告係具備通常智識程度，亦深諳維
    護自己權利之成年人。倘被告確有遭受刑求，何以之前從未
    向檢察官或法院陳明，遲至原審最後言詞辯論時始提出？顯
    見所辯不實。惟有關被告攜帶木棒之自白，因與事實不符，
    並無證據能力，業如前述，合先敘明。
  (二)按被告以外之人於審判外之陳述，雖不符刑事訴訟法第 159
    條之1至之4之規定，而經當事人於審判程序同意作為證據，
    法院審酌該言詞陳述或書面陳述作成時之情況，認為適當者
    ，亦得為證據；當事人、代理人或辯護人於法院調查證據時
    ，知有第159條第1項不得為證據之情形，而未於言詞辯論終
    結前聲明異議者，視為有前項之同意，亦據刑事訴訟法第15
    9條之5規定明確。經查，除上揭無證據能力部分外，本件被
    告、檢察官及辯護人於言詞辯論終結前，並未就本院所調查
    之其他證據資料主張有刑事訴訟法第159條第1項不得為證據
    之情形，應認均已同意其他證據資料得作為本案之證據。從
    而，以下所述之其他證據資料，縱有屬傳聞證據，且不符刑
    事訴訟法第159 條之1至之4規定之情形者，業經本院審酌各
    該證據資料作成時之一切客觀情況，認均無不適當情事，應
    有證據能力。
  (三)被告另犯行使偽造私文書部分，經原審判處有期徒刑4 月，
    雖經被告提起上訴，然已撤回而告確定。至於被告另犯傷害
    部分，經原審判決公訴不受理，未據上訴亦已確定，併予敘
    明。
二、訊據被告乙○○固坦承於上揭時、地，持塑膠玩具手槍1 枝
    ，喝令告訴人甲○○交出身上財物，並伸手奪取告訴人之皮
    包1 個後駕駛機車逃逸等情不諱，惟矢口否認有何強盜犯行
    ，辯稱：伊當時沒有攜帶及使用木棒攻擊告訴人，僅有持塑
    膠玩具手槍喝令告訴人交出財物，惟告訴人似乎識破該塑膠
    玩具槍係假槍，未順從伊之指示交出財物，而在拖延時間，
    伊始動手奪取告訴人之皮包，於拉扯過程造成告訴人受傷，
    伊並無毆打告訴人，且告訴人尚未達到不能抗拒之程度，被
    告所為應僅成立搶奪罪或恐嚇取財罪云云。經查：
  (一)有關被告乙○○於上揭時、地，持塑膠玩具手槍1 枝，喝令
    告訴人甲○○交出身上財物，並伸手奪取告訴人之皮包1 個
    後駕駛機車逃逸等情，業據被告於檢察官於97年5 月13日偵
    訊時自白在卷（見偵卷第63、64頁），核與證人即告訴人甲
    ○○於檢察官偵訊（見偵卷第77頁）及原審審理時之指訴情
    節（見原審卷第66至75頁）相符，且有被告犯案時所穿著或
    攜帶之黑色外套1 件、安全帽1頂、背包1個等物扣案可資佐
    證，並有贓物認領保管單、機車買賣合約、車籍查詢資料各
    1紙（見偵卷第38至40頁）、臺北縣立醫院診斷證明書1紙（
    見偵卷第79頁）、該院97年7月23日北縣醫歷字第097000639
    8 號函附之病歷摘要表及相關病歷資料（見原審卷第43至50
    頁）、傷勢照片2幀（見偵卷第50頁）、現場監視錄影光碟1
    片及翻拍照片10幀（見偵卷第51至55頁）、查獲後拍攝之採
    證及贓證物照片9 幀（見偵卷第56至60頁）附卷可稽，足認
    被告上揭自白與事實相符，應屬事實。
  (二)被告雖否認係以脅迫及強暴之方法至使告訴人不能抗拒而取
    得財物。然查，被告持前揭塑膠玩具手槍喝令告訴人交出財
    物，在現場夜間之昏暗燈光下，該玩具手槍外觀上與真槍無
    異，告訴人於原審即結證：伊於被告拿出黑色的槍時即不敢
    反抗，被告叫伊拿出東西時，伊有想要拖延時間等別人經過
    來幫忙等語（原審卷第70頁），於本院亦證稱：被告係持黑
    槍，伊因很害怕，故不知道其真假等語在卷可稽，足認被告
    持玩具手槍脅迫告訴人之際，業已致使告訴人達到不能抗拒
    之程度。又查，被告嗣見告訴人有所拖延，隨即拉扯告訴人
    之皮包，再從地面上拾起某物（因監視錄影影片清晰度不足
    ，無從辨識該物係何物，然該道路路面原無此物品，應係被
    告在拉扯間掉落），揮擊告訴人數下，被告於強取告訴人之
    皮包後，即騎機車離去等情，業據原審及本院當庭勘驗現場
    監視錄影光碟1 片查明，有審判筆錄可稽。被告於原審勘驗
    後即供稱：伊從地上撿起來的就是伊掉落的玩具手槍等語（
    見原審卷第68頁）。徵諸告訴人之病歷資料及傷勢照片，其
    左肩、左臂均有大片之瘀青紅腫，顯非被告所辯之單純拉扯
    所造成，且告訴人於送醫急診時，亦主訴係被搶遭人用硬物
    打，在在顯示其上揭證述真實不虛。是被告所辯伊係於拉扯
    過程造成告訴人受傷，並無毆打告訴人云云，顯非可信。再
    查，告訴人係遭被告以物揮打之強暴手段後，至無法抗拒，
    始鬆手任令被告取走皮包等情，業據告訴人於原審到庭證稱
    ：「被告拿東西揮我，我還沒有放手，是被告硬把皮包拉走
    的。」、「（妳剛說被告打妳時妳才放手，是否如此？）是
    ，因為我已經會痛，被告這時候也有硬搶。」等語可稽（見
    原審卷第73、74頁），顯見被告並非趁告訴人不及防備而搶
    奪財物。按本件被告先持玩具手槍脅迫告訴人交出財物，因
    現場燈光昏暗，致告訴人誤認其係真槍，嗣被告見告訴人有
    所拖延，更以強暴手段揮擊告訴人，致其因疼痛而鬆手放開
    皮包，均如前述，足認被告之強暴、脅迫手段業已達到至使
    告訴人不能抗拒之程度，甚為明確。
  (三)至於告訴人甲○○雖於原審證稱被告當時確有持長約15至20
    公分之木棒1枝向伊揮打等語，並當庭描繪該木棒之外形1紙
    附卷（見原審卷第85頁）。然查，告訴人於原審亦證稱：當
    時現場很暗，伊記得被告好像有拿類似木棒的東西，也不是
    很長，應該沒有超過二十公分，該東西頭有點圓圓的等語（
    見原審卷第67頁），對於被告究竟以何物揮打，告訴人在原
    審前後之證詞，實非完全一致，嗣告訴人於本院結證：伊到
    警局作筆錄時，警察見到伊傷勢，警察問是否木棍所傷，因
    很暗伊不能確定，是警察引導伊是木棍等語，足見告訴人除
    確認被告曾持黑色手槍外，並不能確認被告嗣後揮打伊之物
    是否為另外之木棒。此外，依現場監視錄影畫面，亦不足以
    辨識被告從地上撿起來用以揮打告訴人之物，即非被告所供
    承之塑膠玩具手槍，又警方於案發後搜索被告住處，亦未查
    出被告持有供本件犯罪之木棒。從而，既無證據足以認定被
    告於案發時曾攜帶木棒乙枝，並用於揮擊告訴人，依「罪證
    有疑，利歸被告」之原則，應認被告供稱當時僅攜帶塑膠玩
    具手槍乙枝，並無攜帶木棒等語，尚屬可採。又被告所攜帶
    之玩具手槍，依被告所供，係塑膠製造，於現場亦已碎裂，
    顯見其質地並非十分堅硬，構造亦非牢固，其又未經扣案，
    雖被告曾持以揮打告訴人，並致告訴人瘀腫，惟依告訴人之
    傷勢，縱徒手揮打亦足造成，尚難以此作為認定兇器之標準
    ，是尚無證據證明該塑膠玩具手槍足為兇器，據此自難認定
    其屬刑法上加重條件之「兇器」。
  (四)綜上，此部分事證已臻明確，被告犯行洵堪認定。
三、論罪：
  (一)按恐嚇取財與強盜罪，同以意圖為自己或第三人不法所有為
    主觀違法要件，其所異者，在實施之手段不同：恐嚇取財罪
    ，係以將來之惡害通知被害人使其生畏怖心，或以現時之危
    害通知被害人，縱使施以強暴或脅迫，苟此等強制行為，並
    未至使被害人達不能抗拒之程度，亦即其意思自由尚未達喪
    失者，即屬相當；強盜罪則以目前危害或施用強暴、脅迫等
    不正方法至使被害人不能抗拒，亦即其意思自由已喪失之程
    度者，始足當之；又強盜罪之所謂「不能抗拒」，係指行為
    人所為之強暴、脅迫等不法行為，就當時之具體事實，予以
    客觀之判斷，足使被害人身體上或精神上達於不能或顯難抗
    拒之程度而言，即應以通常人之心理狀態為準。如行為人所
    實施之不法手段足以抑制通常人之抗拒，使之喪失自由意思
    ，即與不能抗拒之意義相當。查本件被告先持玩具手槍脅迫
    告訴人交出財物，因現場燈光昏暗，已致告訴人誤認其係真
    槍而無法抗拒，嗣被告見告訴人有所拖延，更以強暴手段揮
    擊告訴人，致其因疼痛無法抗拒而放開皮包，均如前述，足
    認被告之強暴、脅迫手段業已達到至使不能抗拒之程度，其
    所為自應構成強盜罪，而非恐嚇取財罪。又被告係面對面以
    強暴、脅迫手段強取告訴人之財物，並非趁告訴人不及防備
    而為，自亦與搶奪罪之構成要件不符。
  (二)核被告所為，係犯刑法第328條第1項強盜罪。起訴書雖認被
    告該部分所犯法條為刑法第330條第1項之加重強盜罪，然經
    本院調查，並無證據足以證明被告犯罪當時曾攜帶堅硬之木
    棒，是其所為尚不符加重強盜之加重要件，業如前述，而就
    其行為之侵害性及目的以觀，其與強盜罪間，基本社會事實
    仍屬相同，就被告防禦權亦不生不利影響，自應由本院逕予
    變更起訴法條。
四、原審認被告犯罪事證明確予以論科，固非無見。惟查，並無
    證據足以證明被告犯罪當時曾攜帶堅硬之木棒，是其所為尚
    不符加重強盜之構成要件，原判決逕認被告係攜帶堅硬之木
    棒強盜，構成加重強盜罪，自有未洽。是以，被告提起上訴
    否認其持有兇器木棒乙枝，指摘原判決此部分不當，為有理
    由，自應由本院將原判決關於加重強盜部分及定執行刑部分
    均予撤銷。爰審酌被告不思以正當途徑得財，竟以強暴、脅
    迫手段強盜告訴人之皮包，對於告訴人之危害甚鉅，並致告
    訴人受傷，惡性非輕，惟念其年紀尚輕，前無任何犯罪科刑
    紀錄，有臺灣高等法院被告前案紀錄表在卷可考，素行非劣
    ，且自警查獲後，對於主要犯罪情節尚能坦承不諱，嗣亦與
    告訴人成立和解，已由家人代為返還其強盜所得之部分財物
    並賠償損害，有失物歸還及和解書各1份在卷可憑（見原審
    卷第22、60頁），告訴人並於原審當庭表示希望給予被告改
    過自新之機會等一切情狀，量處如主文第二項所示之刑，以
    示懲儆。
五、被告持以強盜之塑膠玩具手槍乙支，並未扣案，其雖屬供被
    告犯罪之物，惟被告供稱該玩具手槍業已碎裂滅失，應認已
    無從予以沒收。至於扣案之黑色外套1件、安全帽1頂、背包
    1 個，固係被告犯案時所穿著或攜帶之物，惟屬日常生活所
    需之物，洵非專供本件犯罪之用，與本件犯罪之關連性並非
    密切，應無沒收必要，爰不予宣告沒收，附此敘明。
據上論斷，應依刑事訴訟法第369條第1項前段、第364條、第300
條、第299條第1項前段，刑法第328條第1項，判決如主文。
本案經檢察官黃全祿到庭執行職務。
中    華    民    國    98    年    2     月    5     日
                  刑事第二十庭審判長法  官  楊貴雄
                                    法  官  鄧振球
                                    法  官  高愈杰
以上正本證明與原本無異。
如不服本判決，應於收受送達後10日內向本院提出上訴書狀，其
未敘述上訴之理由者並得於提起上訴後10日內向本院補提理由書
（均須按他造當事人之人數附繕本）「切勿逕送上級法院」。
                                    書記官  廖月女
中    華    民    國    98    年    2     月    5     日
附錄：本案論罪科刑法條全文
中華民國刑法第328條
意圖為自己或第三人不法之所有，以強暴、脅迫、藥劑、催眠術
或他法，至使不能抗拒，而取他人之物或使其交付者，為強盜罪
，處5年以上有期徒刑。
以前項方法得財產上不法之利益或使第三人得之者，亦同。
犯強盜罪因而致人於死者，處死刑、無期徒刑或10年以上有期徒
刑；致重傷者，處無期徒刑或7年以上有期徒刑。
第1項及第2項之未遂犯罰之。
預備犯強盜罪者，處1年以下有期徒刑、拘役或3千元以下罰金。


司法院資訊處製作；財團法人民間司法改革基金會備份。
